【裁判字號】    91,訴,623
【裁判日期】    921128
【裁判案由】    塗銷所有權移轉登記等
【裁判全文】
臺灣彰化地方法院民事判決  九十一年度訴字第六二三號
    原      告  台中商業銀行股份有限公司沙鹿分行
    法定代理人  阮鍚欽
    訴訟代理人  陳昭全律師
                甲○○      住.
    被      告  丁○○○    住.
                庚○○      住.
                戊○○      住.
    右二人共同
    訴訟代理人  朱清雄律師
右當事人間請求塗銷所有權移轉登記等事件，業經本院於九十二年十一月二十一日言
詞辯論終結，茲判決如左：
    主      文
原告之訴駁回。
訴訟費用由原告負擔。
    事      實
甲、原告方面：
壹、聲明：
  一、先位聲明：
    (一)被告丁○○○與被告庚○○部分：
      1.確認被告丁○○○與被告庚○○間，就坐落彰化縣芳苑鄉○○段第八五之一
        地號土地，於民國九十年十二月二十八日所為之買賣關係不存在。
      2.被告庚○○應將前項土地，經彰化縣二林地政事務所收件字號九一年十（二
        地資）字第００２７９０號，於九十一年一月十日以買賣為原因而為之所有
        權移轉登記塗銷。
    (二)被告丁○○○與被告戊○○部分
      1.確認被告丁○○○與被告戊○○間，就坐落彰化縣芳苑鄉○○段第八五地號
        土地，於九十年十二月二十八日所為之買賣關係不存在。
      2.被告戊○○應將前項土地，經彰化縣二林地政事務所收件字號九一年十（二
        地資）字第００２７８０號，於九十一年一月十日以買賣為原因而為之所有
        權移轉登記塗銷。
  二、備位聲明：
    (一)被告丁○○○與被告庚○○部分：
      1.被告丁○○○與被告庚○○間，就坐落彰化縣芳苑鄉○○段第八五之一地號
        土地，於九十年十二月二十八日所為之買賣債權行為及移轉所有權之物權行
        為，應予撤銷。
      2.被告庚○○應將前項土地，經彰化縣二林地政事務所收件字號九一年十（二
        地資）字第００２７９０號，於九十一年一月十日以買賣為原因而為之所有
        權移轉登記塗銷。
    (二)被告丁○○○與被告戊○○部分：
      1.被告丁○○○與被告戊○○間，就坐落彰化縣芳苑鄉○○段第八五地號土地
        ，於九十年十二月二十八日所為之買賣債權行為及移轉所有權之物權行為，
        應予撤銷。
      2.被告戊○○應將前項土地，經彰化縣二林地政事務所收件字號九一年十（二
        地資）字第００２７８０號，於九十一年一月十日以買賣為原因而為之所有
        權移轉登記塗銷。
貳、陳述：
  一、先位之訴部分：
    (一)緣被告丁○○○先後於八十八年十一月十五日、九十年十月十六日向原告借款
      新台幣（下同）一百萬元、五百八十萬元，另於八十七年八月二十九日、八十
      八年十一月十五日分別擔任訴外人康甫實業有限公司、黃橙柱之連帶保證人，
      向原告借款五百萬元、一千五百萬元，因被告丁○○○、訴外人康甫實業有限
      公司及黃橙柱，均未依約還款付息，原告乃聲請鈞院對被告丁○○○等債務人
      所欠餘款核發支付命令，並取得確定證明在案。詎原告擬聲請強制執行之際，
      赫然發現被告丁○○○為避免遭強制執行，竟以「買賣」為原因，於九十一年
      一月十日，將系爭二筆土地，分別移轉登記予被告庚○○及戊○○，惟渠等並
      無實際買賣，顯係為免原告追償而為之通謀虛偽買賣；況系爭二筆土地之原因
      發生日期均為九十年十二月二十八日，登記日期亦同為九十一年一月十日，且
      被告三人為姑侄關係，原同住於彰化縣芳苑鄉芳苑村五鄰仁愛巷五號，關係緊
      密，足見被告丁○○○將系爭二筆土地分別移轉登記予被告庚○○及戊○○，
      係共同隱匿財產，依民法第八十七條規定，被告間所為買賣及移轉所有權之通
      謀虛偽意思表示，均屬無效，原告自得請求確認被告丁○○○與庚○○、戊○○間就系爭二筆土地之買賣關係不存在，並依侵權行為、代位行使物上請求權
      、不當得利及民法第一百十三條回復原狀請求權之法律關係，請求被告庚○○
      及戊○○塗銷如聲明所示之所有權移轉登記。
    (二)對被告抗辯所為之陳述：
      1.確認買賣關係不存在屬消極確認之訴，被告如以其買賣關係存在為爭執，依
        舉證責任分配原則，應由被告就權利發生之事實，負舉證責任。
      2.彰化縣二林地政事務所函覆之土地買賣所有權移轉公契書是債權及物權契約
        ，其上所載之買賣當事人分別為被告丁○○○、庚○○、戊○○，故先位之
        訴請求確認被告丁○○○與被告庚○○、戊○○間，各就系爭土地於九十年
        十二月二十八日所為之買賣關係不存在。
      3.原告否認借用證書及不動產買賣私契實質內容之真正：
        (1)被告所提七紙匯款收據，收款人均為康甫實業有限公司或康煌焜，匯款人
          則為己○○，均與本件被告丁○○○、庚○○及戊○○三人無涉，自不得
          以上開匯款收據，認定係被告間之消費借貸關係或買賣資金往來。況原告
          於提起本案訴訟前，因認被告等有協助脫產之嫌，乃發函被告庚○○及黃
          登科二人，要求渠等至原告銀行說明，否則依法訴追。嗣經庚○○及黃登
          科二人以芳苑郵局存證信函回函告稱「----查『康甫實業』與『康煌焜』
          自八十五年起陸續向我家借款----」等語，而與渠等在本件所為「被告康
          黃繡謙出面向被告之父己○○借款」之主張，前後陳述明顯不符，更見被
          告間並無借貸或買賣關係存在。
        (2)另被告聲請傳喚之證人即代書乙○○於庭訊時，答稱買賣契約私契及借用
          證書內容都是其所寫等語。然己○○或其家人並非不識字者，何以親姊弟
          間借貸卻委由不相干之代書撰寫借據？且六年來始終如一，實非常態。又
          代書乙○○對於其親身承辦案件中最重要之價金約定方式，竟稱不知情，
          凡此均足見被告所提借用證書及買賣私契書，顯係臨訟杜撰，並不實在。
        (3)再證人己○○與被告庚○○、戊○○間於庭訊時，就何時得知移轉系爭二
          筆土地一事，所述互相矛盾，亦見本件買賣並不真實。
        (4)被告丁○○○目前積欠原告之本金餘額尚達二千餘萬元，其各筆逾期日分
          別為九十年六月十六日、九十年十一月十七日、八十九年三月一日及九十
          年五月十六日，而系爭二筆土地移轉登記日期及原因發生日期均同為「九
          十一年一月十日」及「九十年十二月二十八日」，與上開各筆債務之逾期
          日極為接近。被告丁○○○與己○○為親姊弟關係，且被告三人係同戶籍
          親戚，足見被告係通謀虛偽意思表示，共同隱匿財產。
  二、備位之訴部分：
    (一)縱被告能舉證其買賣關係，然被告間既無資金往來，顯係無償行為，且被告三
      人既屬結合緊密共住一處之人，則被告庚○○、戊○○對於被告丁○○○與原
      告間之借貸及保證關係，當知之甚稔，亦明知渠等間買賣系爭二筆土地之行為
      有害及原告之權利，原告自得依民法第二百四十四條第一項及第二項規定，撤
      銷被告丁○○○與庚○○、戊○○之買賣債權行為及移轉所有權之物權行為，
      並依第二百四十四條第四項規定暨侵權行為、代位行使物上請求權及不當得利
      之法律關係，請求庚○○、戊○○塗銷如聲明所示之所有權移轉登記，以回復
      原狀。
    (二)對被告抗辯所為之陳述：
      1.退步言，縱被告指稱之消費借貸及土地買賣關係均屬實，惟被告所主張之借
        用日期（即八十五年十一月八日、八十五年十二月三十日、八十六年四月一
        日、八十六年十月十四日、八十九年九月六日、九十年八月二十一日及八十
        九年二月二十二日），均在土地買賣契約成立即九十年十二月二日之前，則
        被告顯係就事先巳存在之特定債務，於事後再提供土地移轉所有權，依最高
        法院五十一年台上字第三五二八號判例意旨及舉輕明重之法理，因其等間並
        無對價關係，應屬無償行為。
      2.況被告庚○○、戊○○既自稱借款人為康甫實業有限公司及康煌焜，且己○○匯款之對象亦均為康甫實業有限公司或康煌焜，則借用人即應為康甫實業
        有限公司或康煌焜，而非被告丁○○○，故被告丁○○○為第三人康煌焜及
        康甫實業有限公司清償債務而將系爭二筆不動產移轉登記予被告庚○○及戊○○，並未收受任何價款，亦應屬無償行為，是原告自亦得依民法第二百四
        十四條第一項規定聲請撤銷之。
      3.被告丁○○○目前之資產不足以清償積欠原告之債務：
        台灣台中地方法院九十一年九月十八日九十一年度執松字第一二五九七號通
        知函所附之十一筆土地經台灣台中地方法院拍賣後，原告僅受分配三百八十
        四萬零一百二十九元，而被告丁○○○剩餘之沙鹿鎮○○段四○一之三及四
        三一之五二筆土地，價值甚低，足見被告康黃繡縑目前之資產，根本不足以
        清償積欠原告之二千多萬元債務。
參、證據：提出借據、本票、支付命令及其確定證明書、戶籍謄本、土地登記謄本及
          異動資料、台灣台中地方法院九十一年九月十八日及九十二年一月九日九
          十一年民執松字第一二五九七號通知函、沙鹿鎮○○段四○一—三及四三
          一—五土地登記謄本、歸戶財產查詢清單、芳苑郵局存證信函、康甫實業
          有限公司之變更登記事項卡、戶籍謄本、台中商業銀行總行函、營利事業
          登記證、申請書等件為證。
乙、被告丁○○○方面：
    被告丁○○○未於言詞辯論期日到場，據其以前所為之聲明、陳述如下：
壹、聲明：原告先、備位之訴均駁回。
貳、陳述：
  一、先位之訴部分：
    (一)被告丁○○○與己○○雖為姊弟關係，但被告丁○○○出嫁後即隨夫設籍，並
      非與己○○同住一址。
    (二)被告丁○○○長子康煌焜經營康甫實業有限公司需要資金，己○○基於姊弟情
      義，應允借款，並將款項直接匯入康煌焜或康甫實業有限公司帳戶內，因借款
      數額太大，己○○恐日後有糾紛，均堅持須至乙○○代書處書立借據，己○○
      提出之借據皆係被告丁○○○親立無誤。再被告丁○○○所有系爭二筆土地，
      本即委人求售，奈因經濟不景氣，農地無人應買，又積欠己○○甚多，已無力
      償還，遂要求己○○購買，並於九十年十二月二日至乙○○代書處辦理訂約及
      過戶手續，因被告丁○○○積欠己○○借款達四百餘萬，遂以借款相同數額抵
      充價金，償還欠款，己○○並指定其子為土地過戶名義，雙方交易過程皆透過
      代書，原告指係虛偽買賣並非事實。
    (三)被告間已有買賣合意並辦理所有權移轉登記，買賣之形式顯已具備，是兩造間
      就系爭土地確有買賣關係應屬至明，至原告未就被告間係通謀虛偽買賣之事實
      舉證以實其說，自無理由。
  二、備位之訴部分：
    (一)雖原告主張被告間先有借款再辦理所有權移轉登記屬無償行為，惟被告係以借
      款債權抵銷買賣價金債務，屬有對價關係之有償行為，原告認為無償，顯屬誤
      會。
    (二)被告丁○○○僅向原告借款六百八十萬元，其餘為連帶保證金額約二千餘萬元
      ，今原告經法院拍賣被告丁○○○抵押物業已受償三百八十四萬零一百二十九
      元。目前被告丁○○○所欠之二千多萬元均屬連帶保證部分，惟另一主債務人
      黃燈柱亦有以房地為原告設定二千六百萬元之抵押權，故已足清償原告此部分
      之債務。
參、證據：提出台灣台中地方法院九十一年執松字第一二五九七號函、台灣台中地方
    法院民事執行處函、土地及建物登記謄本、公司登記事項卡等件為證。
丙、被告庚○○、戊○○方面：
壹、聲明：原告先、備位之訴均駁回。
貳、陳述：
  一、先位之訴部分：
    1.買賣關係存在於被告丁○○○與被告庚○○、戊○○之父己○○之間，被告庚○○、戊○○為受益第三人，並非買賣行為之當事人；另原告應就其主張被告
      間通謀虛偽意思表示部分，負舉證責任。
    2.被告庚○○並不知道己○○借錢給丁○○○一事；因為在台北工作，所以印章
      、身分證都放在家裡，以免遺失；又直到九十一年七月間本件訴訟開始時到律
      師處，才知道己○○向丁○○○買土地過戶給我，過戶當時並沒有跟己○○及
      丁○○○到代書處辦理手續；另該封「--查『康甫實業』與『康煌焜』自八十
      五年起陸續向我家借款--」之芳苑郵局第一號存證信函是我寫的。
    3.被告戊○○並不知道己○○借錢給丁○○○一事；我比庚○○還晚知道買土地
      過戶之事，大概是在九十一年三、四月間在客廳聽己○○講才知道；至於印章
      、身分證都放在自己抽屜，如果要拿須經我同意才會給他；有將印章、身分證
      交給己○○，並沒有去代書處辦過戶手續。
  二、備位之訴部分：
      依起訴狀所載地址，可知被告三人並非緊密共住一處之人，被告庚○○、戊○○根本不知被告丁○○○與原告間之借貸及保證關係，況被告丁○○○亦數次
      出面向己○○借款，由己○○匯款予丁○○○之子康煌焜及其家開設之康甫實
      業有限公司，計有四百九十二萬八千二百元，再由被告丁○○○出具借據，因
      被告丁○○○屆期未能清償，乃與己○○成立買賣契約，以借款作為買賣不動
      產之代價，將系爭二筆土地作價出賣與己○○，故屬有償行為，而被告庚○○
      、戊○○取得系爭二筆土地，乃係前開買賣契約之受益第三人；且本件非如最
      高法院五十一年台上字第三五二八號判例所示之先有債權行為，事後再設定抵
      押權之違反抵押權從屬主債權之情況，故原告之訴並無理由。
參、證據：提出匯款回條、借用證書、不動產買賣契約書等件為證，並聲請訊問證人
    乙○○及丙○○。
丁、本院依職權向彰化縣二林地政事務所調取系爭土地二筆於九十一年一月十日所有
    權移轉登記予庚○○、戊○○之申請登記資料，並向財政部台灣省中區國稅局沙
    鹿稽徵所調取康甫實業有限公司及黃燈柱之財產歸戶明細。
    理      由
一、本件原告以其法定代理人於本院審理中變更為阮鍚欽，並提出台中商業銀行總行
    函、臺中縣政府營利事業登記證為憑，茲據其聲明承受訴訟，依民事訴訟法第一
    百七十五條之規定，核無不合，應予准許。
二、被告丁○○○經合法通知，無正當理由未於言詞辯論期日到場，核無民事訴訟法
    第三百八十六條各款所列情形，爰依原告之聲請，由其一造辯論而為判決。
三、查本件原告主張被告丁○○○與訴外人己○○為姊弟，與己○○之子即被告庚○○、戊○○為姑侄關係，被告丁○○○於八十七年八月二十九日至九十年十月十
    六日間，分別因任借款人及連帶保證人，計積欠原告二千六百八十萬元之借款未
    為清償，業經原告取得確定之支付命令在案。且被告丁○○○已於九十一年一月
    十日，將所有之系爭二筆土地，以「買賣」為原因，分別移轉登記予被告庚○○
    及戊○○等情，業據原告提出借據、本票、支付命令及其確定證明書、戶籍謄本
    、土地登記謄本及異動資料為證，且為被告所不爭執，自堪信原告此部份之主張
    為真實。
四、本件原告主張伊對被告丁○○○有前揭債權存在，被告丁○○○為脫免責任，就
    系爭二筆土地與被告庚○○、戊○○為虛偽買賣，致影響原告債權之求償，並據
    彰化縣二林地政事務所函覆之九十年十二月二十八日土地建築改良物買賣所有權
    移轉契約書為證，認上開公契兼具債權及物權契約，被告丁○○○、庚○○、戊○○既為公契所載當事人，買賣關係自存在於被告三人間等語，然為被告所否認
    ，並以前揭情詞置辯。茲兩造爭執重點，在於被告三人是否為系爭二筆土地之買
    賣契約當事人，其等間之買賣並移轉登記，是否屬於通謀虛偽買賣而無效，以及
    有否損害原告之權利，而得主張民法第二百四十四條第一、二項之撤銷權？
  (一)關於先位之訴部分：
    1.按確認法律關係之訴，非原告有即受確認判決之法律上利益者，不得提起之，
      此觀民事訴訟法第二百四十七條第一項前段之規定自明。所謂即受確認判決之
      法律上利益，須因法律關係之存否不明確，致原告在私法上之地位有受侵害之
      危險，而此項危險得以對於被告之確認判決除去者，始為存在。次按依民法第
      七百五十八條規定，不動產物權，依法律行為而取得設定、喪失及變更者，非
      經登記，不生效力。關於此項登記稱為變動登記，當事人申請登記時，依土地
      登記規則第三十四條第一項第二款，應提出登記原因證明文件，所謂登記原因
      證明文件，就買賣而言，乃指地政機關所製定型化之「土地建築改良物買賣所
      有權移轉契約書」，即一般所稱之公契，其上除須載明土地標示外，尚應填具
      價金、定金數額、價款交付方式及不動產交付日期等項目，解釋上此項「土地
      建築改良物買賣所有權移轉契約書」性質，屬不動產所有權移轉契約，並記載
      債權契約之內容。是以，原告主張上開公契兼為債權及物權契約，尚有誤會。
      而土地建築改良物買賣所有權移轉契約書既非債權契約，則判斷本件買賣關係
      當事人，自仍應以被告提出之買賣私契為準。
    2.按以契約訂定向第三人為給付者，要約人得請求債務人向第三人為給付，其第
      三人對於債務人，亦有直接請求給付之權，民法第二百六十九條第一項定有明
      文。查被告丁○○○、庚○○、戊○○間未有買賣關係，其等間為利他契約等
      情，業據被告三人及證人己○○堅稱系爭買賣存在於被告丁○○○與訴外人己○○之間，而被告庚○○、戊○○為受益第三人，並非買賣行為之當事人等語
      在卷明確；且依卷附被告所提九十年十二月二十日不動產買賣契約書（私契）
      所示，買受人為訴外人己○○，出賣人則為被告丁○○○，又遍觀契約內容，
      並無表明己○○係代表或代理被告庚○○、戊○○買受系爭土地意旨之記載，
      顯然己○○係以自己名義，與被告丁○○○訂立買賣債權契約，並約定登記予
      被告庚○○、戊○○，經核屬第三人利益之買賣契約無訛。被告丁○○○同意
      己○○將系爭第八五之一、第八五地號土地，分別指名登記於被告庚○○、戊○○名下，並據此以被告庚○○、戊○○為土地登記申請書、九十年十二月二
      十八日土地建築改良物買賣所有權移轉契約書之買受人辦畢登記，有本院向彰
      化縣二林地政事務所函調系爭二筆土地之申請登記資料在卷得憑，然被告庚○○、戊○○僅為利他契約之第三人，雖得向被告丁○○○請求給付，但非因此
      即取代己○○而成為利他契約之當事人。而被告三人亦始終未嘗爭執其等間並
      無買賣關係存在之事實，則該法律關係不存在即無不明確之虞，依前開說明，
      自難認原告有即受確認判決之法律上利益，則原告請求確認被告間買賣關係不
      存在乙節，洵屬無據。
    3.再按民法第八十七條第一項所謂通謀虛偽意思表示，係指表意人與相對人雙方
      故意為不符真意之表示，且有不受該意思表示拘束之意始足當之。承前所述，
      被告丁○○○與被告庚○○、戊○○就系爭第八五之一、第八五地號土地，分
      別訂有物權移轉之書面契約，有彰化縣二林地政事務所函覆之土地登記申請書
      、土地建築改良物買賣所有權移轉契約書、地政規費、承諾書、土地所有權狀
      、印鑑證明附卷可按；被告丁○○○既與己○○合意系爭二筆土地移轉登記予
      給被告庚○○、戊○○所有，被告庚○○、戊○○復同意受領，已表示受益，
      復本於該利益第三人契約，受領系爭土地之移轉登記取得所有權，乃有確實之
      正當原因，則被告庚○○、戊○○取得系爭土地既係基於利他契約而來，其與
      被告丁○○○間就移轉之物權行為既有合意，自非屬虛偽意思表示。原告主張
      被告丁○○○、庚○○、戊○○通謀虛偽意思表示，於九十一年一月十日以買
      賣為原因而為之所有權移轉登記應予塗銷云云，難認為正當。
  (二)關於備位之訴部分：
    原告先位之訴既無理由，則應審酌備位之訴應否准許？
    1.按債務人所為之無償行為，有害及債權者，債權人得聲請法院撤銷之。債務人
      所為之有償行為，於行為時明知有損害於債權人之權利者，以受益人於受益時
      亦知其情事者為限，債權人得聲請法院撤銷之；民法第二百四十四條第一、二
      項定有明文。原告主張被告三人間縱能舉證其買賣關係，然其等既無資金往來
      ，顯係無償行為，且被告三人共住一處，被告庚○○、戊○○當知被告丁○○○與原告間之借貸及保證關係，亦明知買賣系爭二筆土地有害及原告債權，爰
      依民法第二百四十四條第一項及第二項，撤銷其等間之買賣債權行為及移轉所
      有權之物權行為，並請求庚○○、戊○○塗銷所有權移轉登記等語。惟被告庚○○、戊○○取得系爭土地係基於利他契約而來，其二人並非買賣契約當事人
      ，僅屬系爭二筆土地之登記名義人，已如前述，則被告三人間既無買賣行為，
      原告請求撤銷被告丁○○○與被告庚○○間就系爭第八十五之一地號土地、與
      被告戊○○間就第八十五地號土地，於九十年十二月二十八日所為之買賣債權
      行為及移轉登記之物權行為，自無理由，不予准許。。
    2.按民法第二百四十四條規定之因詐害行為所得行使之撤銷權，係屬一種撤銷訴
      權，非先經債權人訴求撤銷債務人與第三人間之有償或無償行為，尚不得逕行
      塗銷其所有權移轉登記，最高法院五十六年台上字第三四七號判例要旨可資參
      照。本件原告依據民法第二百四十四條規定第一、二項之規定，分別訴請撤銷
      被告丁○○○與被告庚○○、戊○○就系爭二筆土地，於九十年十二月二十八
      日所為之買賣債權行為及移轉登記之物權行為，既無理由，揆諸前揭判例意旨
      ，其訴請塗銷被告庚○○、戊○○於九十一年一月十日以買賣為原因而為之所
      有權移轉登記，即乏憑據，均應予駁回。
五、從而，原告先位之訴主張依民法第八十七條規定，請求確認系爭二筆土地之買賣
    不存在，並依侵權行為及代位行使物上請求權、不當得利及民法第一百十三條回
    復原狀請求權之法律關係，請求被告庚○○、戊○○塗銷各該不動產以買賣為原
    因之所有權移轉登記，均無理由，自難准許；備位之訴本於民法第二百四十四條
    第一項及第二項規定，訴請撤銷被告丁○○○與庚○○、戊○○之買賣債權行為
    及移轉所有權之物權行為，復依第二百四十四條第四項規定暨侵權行為、代位行
    使物上請求權及不當得利之法律關係，請求庚○○、戊○○塗銷如聲明所示之所
    有權移轉登記，以回復原狀，亦於法未合，均應予駁回。
六、本件事證已臻明確，兩造其餘攻擊、防禦方法及舉證，經本院審酌後，核與判決
    結果不生影響，自無庸逐一贅論。又證人丙○○經本院傳訊無著，爰不再予傳訊
    ，附此指明。
據上論結，本件原告之訴為無理由，依民事訴訟法第三百八十五條第一項前段、第七
十八條，判決如主文。
中      華      民      國    九十二    年      十一    月    二十八    日
                                    臺灣彰化地方法院民事第一庭
~B審判長法      官  羅培昌
~B      法      官  黃倩玲
~B      法      官  周莉菁
右為正本係照原本作成。
如對本判決上訴須於判決送達後廿日內向本院提出上訴狀。
中      華      民      國    九十二    年      十二    月      三      日
~B      法院書記官  張清秀


司法院資訊處製作；財團法人民間司法改革基金會備份。
